臺灣高等法院臺中分院刑事裁定
111年度毒抗字第487號
抗  告  人  
即  被  告  陳志忠



上列抗告人即被告因聲請強制戒治案件，不服臺灣南投地方法院
111年度毒聲字第120號中華民國111年4月20日裁定（聲請案號：
臺灣南投地方檢察署111年度毒偵緝字第26號、111年度聲戒字第
17號），提起抗告，本院裁定如下：
    主    文
抗告駁回。
    理    由
一、本件抗告人即被告甲○○（下稱抗告人）之抗告意旨略以：
　㈠抗告人曾於90年間經臺灣南投地方檢察署（下稱南投地檢署
    ）裁定觀察勒戒後，距今已過21年，縱使期間犯下他案而執
    行完畢後，而所受之處罰效應與當時時空背景而消滅，實不
    應以之司法前科紀錄來衡定「強制戒治處分」之主要依據，
    這是有違一罪不二罰，罪不及溯及既往之精神有相悖，以及
    罪疑唯利被告等原則有所牴觸。
　㈡矯正署成立其勒戒、戒治機關，乃意在免除監獄人滿為患，
    造成國家資源負擔，以期能施予該德政免受獲判徒刑積累壓
    力，於醫學觀點本人屬「戒癮治療之病人」而非精神病患，
    無長期受限制自由之必要。
　㈢抗告人於收押期間，母親仍至南投看守所接見一次，因母親
    年事已高，抗告人告知母親，至雲林勒戒時就不要到雲林接
    見了，以免之車勞頓，殊不知抗告人的孝心之舉，卻使自己
    在「家庭支持度」方面的分數被扣分，實不合乎情理。
　㈣於109年修法後，勒戒不應以109年修法前之前科來界定強制
    戒治之依據，變相的一罪數罰不平等對待裁罰之情形。
　㈤抗告人於勒戒期間表現良好，並無違規之情形，請求再予以
    重新裁定，給予抗告人機會，早日返鄉陪伴家人等語。
二、按觀察、勒戒後，檢察官或少年法院（地方法院少年法庭）
    依據勒戒處所之陳報，認受觀察、勒戒人無繼續施用毒品傾
    向者，應即釋放，並為不起訴之處分或不付審理之裁定；認
    受觀察、勒戒人有繼續施用毒品傾向者，檢察官應聲請法院
    裁定或由少年法院（地方法院少年法庭）裁定令入戒治處所
    強制戒治，其期間為6個月以上，至無繼續強制戒治之必要
    為止，但最長不得逾1年，毒品危害防制條例第20條第2項定
    有明文。次按勒戒處所應注意觀察受觀察、勒戒人在所情形
    ，經醫師研判其有或無繼續施用毒品傾向後，至遲應於觀察
    、勒戒期滿之15日前，陳報該管檢察官或少年法院（庭），
    觀察勒戒處分執行條例第8條第1項亦定有明文。依據上開規
    定，受觀察、勒戒人有無繼續施用毒品之傾向，係由醫師研
    判。而關於有無繼續施用毒品傾向之評估標準，依「有無繼
    續施用毒品傾向評估標準紀錄表」、「有無繼續施用毒品傾
    向評估標準評分說明手冊」，受觀察、勒戒人有無「繼續施
    用毒品傾向」，係依具體個案之臨床實務及相關事證等情綜
    合判定，有其相當之專業依據及標準，且涉及專門醫學，又
    衡酌強制戒治之目的，係為協助施用毒品者戒斷毒品之心癮
    及身癮所為之一種保安處分類型，該評估標準係將與判斷有
    無繼續施用傾向之相關因素加以列舉及量化，適用於每一位
    受觀察、勒戒處分之人，具一致性、普遍性、客觀性，以利
    執法者判定受勒戒人有無繼續施用毒品傾向。
三、經查：
  ㈠關於現行有無繼續施用毒品傾向的評估標準，並非完全以受
    勒戒人勒戒後的結果作為依據，勒戒前及勒戒過程中的各種
    情況，亦屬評估的參考項目。依「有無繼續施用毒品傾向評
    估標準說明手冊」規定，係以前科紀錄與行為表現、臨床評
    估、社會穩定度等3個項目合併計算分數，每一大項均有靜
    態因子與動態因子，並以各該因子分數相加，用以評估有無
    繼續施用毒品之傾向。因此，受勒戒人有無「繼續施用毒品
    傾向」，乃是依據具體個案綜合評估判定，具有其專業性及
    客觀標準。又考量強制戒治之目的，是為了協助施用毒品者
    戒斷毒品之心癮及身癮所為的保安處分，而該評估標準乃是
    適用於每一位受觀察、勒戒處分之人，具一致性、普遍性、
    客觀性，如果其評估由形式上觀察，並無分數計算顯然錯誤
    、亦無擅斷或濫權等明顯不當之情事，法院自應予以尊重。
　㈡本件抗告人因施用第二級毒品案件，前經南投地檢署檢察官
    聲請觀察、勒戒，並經臺灣南投地方法院（下稱南投地院）
    以110年度毒聲字第382號裁定送觀察、勒戒。而抗告人於11
    1年3月4日入法務部矯正署雲林看守所附設勒戒處所執行觀
    察、勒戒後，依現行「有無繼續施用毒品傾向評估標準紀錄
    表」，該勒戒處所評分為：⑴前科紀錄與行為表現部分合計
    為32分（毒品犯罪相關司法紀錄「5筆」計10分、首次毒品
    犯罪年齡為「21歲至30歲」計5分、其他犯罪相關紀錄「7筆
    」計10分、入所時尿液毒品檢驗為「一種毒品反應」計5分
    ，上開4項靜態因子合計為30分；所內行為表現之動態因子
    因持續於所內抽煙經評定為2分）；⑵臨床評估部分合計為26
    分（「有」多重毒品濫用，為安非他命、海洛因計10分、「
    有」合法物質濫用，為菸計2分、使用方式為「無注射使用
    」計0分、使用年數為「超過1年」計10分，上開靜態因子合
    計為22分；精神疾病共病〈含反社會人格〉為「無」計0分、
    臨床綜合評估〈含病識感、動機、態度、就醫意願〉評定為「
    中度」計4分，上開動態因子合計為4分）；⑶社會穩定度部
    分為5分（工作為「全職工作」廚師，計0分、家人藥物濫用
    為「無」計0分，上開靜態因子合計為0分；入所後家人是否
    訪視為「無」計5分、出所後是否與家人同住則為「是」計0
    分，上開動態因子合計為5分）。以上⑴至⑶部分之總分合計
    為63分（靜態因子共計52分，動態因子共計11分），經評定
    為「有繼續施用毒品傾向」等情，亦有法務部矯正署雲林看
    守所111年4月6日雲所衛字第11140000650號函及所附之有無
    繼續施用毒品傾向證明書、有無繼續施用毒品傾向評估標準
    紀錄表在卷可憑（見南投地檢署111年度毒偵緝字第26號卷
    ）。而前述評估結果，係由該所具相關專業知識經驗之醫師
    ，依其本職學識，於抗告人觀察、勒戒期間，就其過往前科
    紀錄與行為表現、臨床評估及社會穩定度等因素所為之綜合
    判斷，為具有科學驗證所得之結論，且由形式上觀察，並無
    擅斷或濫權等明顯不當之情事，自得資為判斷抗告人有無繼
    續施用毒品傾向之證明。抗告意旨稱原審僅憑有無繼續施用
    毒品傾向證明書、評估標準紀錄表，而判定抗告人有施用毒
    品傾向，顯失偏頗、一罪數罰等不平等對待裁罰之違誤云云
    ，尚非可採。
　㈢綜此，上開卷內記載之結果，既係該所相關專業知識經驗人
    士，在抗告人執行觀察、勒戒期間依本職學識評估之前科紀
    錄與行為表現、臨床評估、社會穩定度等項所為之綜合判斷
    ，具有科學驗證所得之結論，自得憑以判斷有無繼續施用毒
    品傾向之證明，則法務部矯正署雲林看守所綜合評分者依個
    案臨床實務及具體事證，判定抗告人為「有繼續施用毒品傾
    向」，依諸前揭說明，尚無不合，且由形式上觀察，並無擅
    斷或濫權等明顯不當之情事，法院即宜予尊重其行政職權之
    行使及專業之判斷；且本件查無檢察官聲請有何違背法令、
    認定事實有誤或其他重大明顯瑕疵之處，其聲請應屬有據，
    自無由法院審酌以其他方式替代之餘地。是以，原審法院據
    此裁定抗告人令入戒治處所施以強制戒治，其期間為6個月
    以上，至無繼續強制戒治之必要為止，但最長不得逾1年，
    經本院審閱相關案卷後，核其認事用法並無不合，亦無違經
    驗、論理法則。
　㈣至抗告人請求變更裁定，以利其自新乙節，查有關強制戒治
    之執行，係屬為協助行為人戒除毒癮之保安處分，實無礙於
    抗告人有意自新之決心，附此敘明。
四、綜上所述，抗告人既經評估認定有繼續施用毒品之傾向，原
    審法院以111年毒聲字第120號裁定令入戒治處所施以強制戒
    治，其期間為6個月以上，至無繼續戒治之必要為止，但最
    長不得逾1年，於法有據。抗告人以前詞提起抗告，並無理
    由，應予駁回。
五、據上論斷，應依刑事訴訟法第412條，裁定如主文。　
中　　華　　民　　國　　111 　年　　5 　　月　　25　　日
            刑事第九庭   審判長法　官　紀  文  勝
                               法　官  姚  勳  昌
                               法　官  紀  佳  良 
以上正本證明與原本無異。
不得再抗告。
　　　　　　　　　　　　       書記官  洪  鴻  權 
　　　　　　　　　　　　　　　 
中　　華　　民　　國　　111 　年　　5 　　月　　25　　日